【裁判字號】    97,訴,1170
【裁判日期】    980826
【裁判案由】    重傷害
【裁判全文】
臺灣雲林地方法院刑事判決              97年度訴字第1170號
公  訴  人  臺灣雲林地方法院檢察署檢察官
被      告  丙○○
指定辯護人  本院公設辯護人許俊雄
上列被告因重傷害案件，經檢察官提起公訴（97年度偵字第4039
號），本院判決如下：
    主      文
丙○○傷害人之身體，因而致人於重傷，處有期徒刑年陸月。
又傷害人之身體，處有期徒刑月。應執行有期徒刑年捌月。
    事      實
一、丙○○於民國97年2 月16日上午9 時許，因不滿甲○在其於
    雲林縣四湖鄉○○街公有市場承租之攤位前來回走動兜售青
    蒜，雙方發生爭執，丙○○竟基於傷害之犯意，客觀上應能
    預見以拳頭毆打年逾70歲，身體器官較脆弱之甲○之眼睛，
    極可能造成其眼睛受傷甚至失明之結果，主觀上並未預見，
    而以拳頭徒手毆打甲○之右眼一下，甲○因而跌倒在地，甲
    ○之子乙○○上前欲阻止時，丙○○竟另基於傷害他人身體
    之犯意，徒手毆打乙○○左臉顴骨處一下，乙○○跌到在地
    後，丙○○進而跨坐在乙○○身上，按住乙○○之肩膀，乙
    ○○遂張嘴咬丙○○之大腿，丙○○即以手指強行掰開乙○
    ○之嘴，致甲○受有臉、頸及頭皮之磨損或擦傷、右眼外傷
    性水晶體移位，經多次就診後，其右眼視力為無光覺，已達
    毀敗之重傷害程度；乙○○則受有頭部損傷、口腔撕裂傷等
    傷害。
二、案經甲○、乙○○訴由雲林縣警察局臺西分局報告臺灣雲林
    地方法院檢察署檢察官偵查起訴。
    理      由
甲、程序部分：
一、按被告以外之人於審判外之言詞或書面陳述，除法律有規定
    者外，不得作為證據。又被告以外之人於審判外之陳述，雖
    不符前4 條之規定，而經當事人於審判程序同意作為證據，
    法院審酌該言詞陳述或書面陳述作成時之情況，認為適當者
    ，亦得為證據。當事人、代理人或辯護人於法院調查證據時
    ，知有第159 條第1 項不得為證據之情形，而未於言詞辯論
    終結前聲明異議者，視為有前項之同意，刑事訴訟法第159
    條第1 項、第159 條之5 定有明文。
二、查甲○之新莊大愛眼科診所97年5 月6 日之診斷證明書、甲
    ○之義興診所97年5 月12日、98年1 月21日之診斷證明書、
    甲○之長庚紀念醫院嘉義分院97年2 月18日之診斷證明書、
    98年1 月19日（98）長庚院嘉字第0061號函及所附甲○病歷
    影本、98年7 月9 日（98）長庚院嘉字第00715 號函所附甲
    ○病歷影本、新莊大愛眼科診所97年12月29日新愛字第
    0971229001號函及所附甲○之病歷影本、乙○○之長庚紀念
    醫院嘉義分院97年2 月17日之診斷證明書、98年1 月19日（
    98）長庚院嘉字第0060號函及所附乙○○病歷影本，均為被
    告丙○○以外之人於審判外之書面陳述，惟或經被告及檢察
    官於本院審理時同意作為證據，或未經被告及檢察官於言詞
    辯論終結前聲明異議，視為同意，本院揆諸前開法條規定，
    並審酌前開書面陳述作成時之情況，認為適當，自得作為證
    據，合先敘明。
乙、實體部分：
一、訊據被告丙○○固不否認於上開時間、地點與告訴人甲○及
    乙○○發生爭執之事實，惟矢口否認有何傷害甲○致重傷及
    傷害乙○○之犯行，辯稱：當天被告假裝要把甲○手上的青
    蒜丟掉，乙○○在被告身後就打被告一拳，接著還想打被告
    第二拳時被告伸手阻擋，剛好甲○的頭靠過來，被告手肘不
    小心敲到甲○的右臉頰，乙○○又用嘴咬被告的小腿，被告
    才推開乙○○的嘴（本院卷第30頁），復辯稱乙○○的傷勢
    並非其所為，可能是乙○○做人問題被在場其他人趁機報復
    （本院卷98年8 月5 日審理筆錄第23頁），並透過辯護人辯
    稱：甲○因患有白內障、青光眼等特殊體質，難以認定與被
    告行為間有因果關係存在（見本院卷內辯護書）云云。經查
    ：
    (一)被告於97年2 月16日上午9 時許，在其雲林縣四湖鄉○○
      街公有市場承租之攤位前，與甲○、乙○○發生爭執進而
      拉扯，甲○於同日上午9 時23分，由乙○○陪伴前往義興
      診所，甲○當時其右眼創傷1 公分x0.5公分流血右眼紅腫
      ，並臉、頸及頭皮之磨損或擦傷，經初步處理後，甲○於
      同日下午4 時18分，至財團法人長庚紀念醫院嘉義分院（
      下稱長庚醫院）急診，當時診斷右眼裸視0.04，右眼挫傷
      併右眼水晶體脫位、青光眼、白內障及眼壓增高現象，並
      頭部外傷疑似腦震盪，於97年2 月18日中午12時30分出院
      。乙○○於97年2 月16日下午4 時18分，至長庚醫院急診
      ，其主要病況為臉部毆傷、左頷骨及左顴骨部分挫傷（長
      庚醫院函文及病歷均誤載為右頷骨及右顴骨部分挫傷，詳
      下述）、口腔撕裂傷，診斷為頭部損傷、口腔撕裂傷，經
      診療及縫合手術後，於97年2 月17日中午12時離院。甲○
      於同月25日回長庚醫院眼科門診時，右眼白內障、水晶體
      脫位，於97年3 月17日回眼科門診，右眼裸視僅眼前辨指
      數70公分，為白內障及水晶體脫位。甲○於97年3 月18日
      因右眼視力模糊至新莊大愛眼科診所（下稱大愛診所）求
      診，診斷為右眼外傷性水晶體移位併青光眼，並接受水晶
      體囊內（外）摘除術及人工水晶體置入術。至97年4 月29
      日於大愛診所門診共複診12次。於97年4 月29日在大愛診
      所看診時其右眼視力為0.05以下。於97年5 月6 日在長庚
      醫院右眼矯正視力0.05以下，於97年12月23日至長庚醫院
      眼科門診，右眼視力為無光覺，末於98年6 月26日再至長
      庚醫院眼科門診，診斷認其右眼視力為無光覺，右眼視力
      恢復之可能性低之事實，此有甲○之義興診所97年5 月12
      日之診斷證明書（偵卷第14頁）、98年1 月21日之診斷證
      明書及傷口照片（本院卷第72頁）、甲○之新莊大愛眼科
      診所97年5 月6 日之診斷證明書（偵卷第13-1頁）、97
      年12月29日新愛字第0971229001號函及所附甲○之病歷影
      本（本院卷第45頁、第46頁至第60頁）、甲○之長庚紀念
      醫院嘉義分院97年2 月18日之診斷證明書（本院卷第33頁
      ）、98年1 月19日（98）長庚院嘉字第0061號函及所附甲
      ○病歷影本（本院卷第130 至第132 頁）、98年7 月9 日
      （98）長庚院嘉字第00715 號函及所附甲○病歷影本（本
      院卷第73頁、第74頁至第120 頁）、乙○○之長庚紀念醫
      院嘉義分院97年2 月17日之診斷證明書（偵卷第13頁
      ）、98年1 月19日（98）長庚院嘉字第0060號函及所附乙
      ○○病歷影本（本院卷第62頁、第63頁至第70頁）各1 份
      ，及甲○、乙○○受傷照片共8 張（本院卷第124-1 頁，
      證件存置袋）等在卷可考，復為被告所不否認，可以認定
      。
    (二)被告係以拳頭毆打甲○之右眼1 下，及毆打乙○○左臉部
      1 下，並強行掰開乙○○嘴巴：
      1.甲○於98年8 月5 日審理時具結證稱：甲○之前眼睛很
        好，沒看過醫生，當天甲○把青蒜放在路上邊走邊賣，
        被告不高興前來質問並搶走青蒜，甲○說站在這裡也沒
        有影響被告，被告突然很重很硬的打甲○眼睛1 下，甲
        ○就流血倒下，眼睛看不見，乙○○看到這種情形就過
        來，但甲○被打之後倒下後暈倒，不清楚後續情形（本
        院卷98年8 月5 日審理筆錄第3 至5 頁）等語。明確指
        稱被告毆打其右眼1下乙節。
      2.乙○○於同日審理時具結證稱：之前甲○眼睛正常，當
        天甲○在賣東西，被告一拳對甲○眼睛打下去，還要打
        第2 拳，乙○○看到就過去要攔，就遭被告毆打左臉1
        下而倒下，被告還坐到乙○○肚子上，按住乙○○肩膀
        ，乙○○咬被告大腿，被告掰開乙○○的嘴巴，後來有
        別人推開被告，乙○○才得以起身（同上筆錄第14、15
        、19、20頁）等語，亦指稱被告毆打甲○右眼1 下外，
        還毆打乙○○臉部1下，並強行掰開其嘴巴等情。
      3.況且，依據上開診斷證明書所載，甲○及乙○○於97年
        2 月16日上午9 時和被告發生爭執後，旋於同日至義興
        診所、長庚醫院就診，並分別診斷為「甲○右眼創傷1
        公分x0.5公分流血右眼紅腫，並臉、頸及頭皮之磨損或
        擦傷」、「右眼挫傷併右眼水晶體脫位、青光眼、白內
        障及眼壓增高現象，並頭部外傷疑似腦震盪」；「乙○
        ○頭部損傷、口腔撕裂傷」，與其等上開敘述遭到被告
        毆打情節相符合，是其等所述應非虛妄。
      4.而由卷附案發後就醫時之照片（本院卷第124-1 頁證件
        存置袋內）及義興診斷證明書所附照片1 張（本院卷第
        72頁），可見甲○右眼烏青腫脹，且在右邊頸部衣服上
        有數乾掉的血跡，臉上也有一些細微的傷痕；而乙○○
        左邊顴骨淤青，核與其於本院98年8 月5 日審理時指稱
        其遭受毆打係左邊臉頰而非右邊（本院卷98年8 月5日
        審理筆錄第19、20頁）等語相符，可以認定乙○○係左
        臉部遭受被告毆打1 下。至於長庚醫院函文及其病歷固
        然記載其主要病況為臉部毆傷、右頷骨及右顴骨部分挫
        傷，惟與照片所示狀況及乙○○之證詞不符，應係將「
        左」頷骨及「左」顴骨誤載為「右」頷骨及「右」顴骨
        ，附此說明。
      5.至於被告辯稱甲○、乙○○上開傷勢非其所為，或辯稱
        抵擋時不小心敲到云云，與甲○、乙○○之證詞、照片
        所示不符，亦與常情相違，難以採信。
    (三)被告以拳頭毆打甲○右眼，與甲○最終右眼無光覺視力毀
      敗之重傷害結果間，有相當因果關係：
      甲○於97年2 月16日右眼受傷之後，當天即至義興診所及
      長庚醫院就診，同日已認其白內障、青光眼、右眼外傷性
      水晶體移位，其復數次回診，均為相同之診斷，再於97年
      3 月18日因大愛診所接受水晶體囊內（外）摘除術及人工
      水晶體置入術，其後多次複診，97年4 月29日在大愛診所
      看診及97年5 月6 日在長庚醫院看診時其右眼視力均為
      0.05以下，於97年12月23日至長庚醫院眼科門診，右眼視
      力為無光覺，末於98年6 月26日再至長庚醫院眼科門診，
      診斷認其右眼視力為無光覺，右眼視力恢復之可能性低之
      事實，業如前述，可以看出甲○遭到被告以拳頭毆打右眼
      1 下之後，縱經積極多次求醫甚至接受手術，其右眼視力
      仍惡化，最終甚至無光覺，經半年追蹤後仍無改善，顯見
      其間有因果關係無誤。再者，財團法人長庚紀念醫院嘉義
      分院98年1 月19日（98）長庚院嘉字第0061號函（本院卷
      第73頁）記載：「（前略）說明三、吳君因外傷性水晶體
      移位併白內障併青光眼，於97年3 月18日接受水晶體囊內
      （外）摘除術及水工水晶體置入術，於97年5 月6 日右眼
      矯正視力0.05以下，依本院急診紀錄應與97年2 月16日右
      眼傷勢相關，但無受傷前之資料可供比對。」亦與本院上
      開認定相合。甲○縱然原本已有青光眼及白內障，惟未曾
      至醫院就診，表示其視力大致尚可，若無被告以拳頭毆打
      甲○之右眼，應不致受有前述傷害，以致最終右眼視力無
      光覺之嚴重後果；再者，以一般年輕力壯男人拳頭之外力
      毆打年逾70，器官已較衰老之眼睛附近，通常會導致其眼
      睛受傷甚至視力毀敗之後果，自有相當性，而有相當因果
      關係甚明。
    (四)再者，依目前卷證所示，固然難以認定被告係出於重傷害
      之犯意而毆打甲○的右眼。蓋被告果意在使甲○之右眼視
      力毀敗，應會一再針對甲○右眼毆打，而非僅上述之毆打
      1 下而已。然甲○於20年9 月4 日生，案發當時76歲，年
      事已高，一般而言身體器官已衰老而較為脆弱，則被告客
      觀上自能預見以拳頭毆擊甲○右眼睛，很可能造成甲○發
      生右眼視力毀敗之後果，而主觀上未預見，仍出於傷害人
      身體之犯意，以拳頭毆擊甲○右眼1 下，導致甲○發生右
      眼無光覺之後果，已達視力毀敗之程度，應屬因其傷害之
      行為，發生重傷害之結果，為傷害致重傷無誤。
    (五)綜上，本案事證明確，被告就甲○部分傷害致重傷害及就
      乙○○部分傷害之犯行均堪以認定，應各依法論科。
二、論罪科刑之理由：
    (一)按稱重傷者，謂下列傷害：一毀敗或嚴重減損一目或二目
      之視能，刑法第10條第4 項第1 款定有明文。查告訴人右
      眼經半年追蹤後，仍無光覺，視力恢復可能性低，已達視
      力毀敗之程度，自屬重傷害無疑。是核被告丙○○所為，
      係犯刑法第277 條第2 項後段傷害人之身體致重傷罪，及
      同法第1 項之傷害人之身體罪。至公訴意旨認被告係犯刑
      法第278 條第1 項之重傷害罪，惟難以證明被告係出於重
      傷害之犯意而為，並經本院於98年8 月5 日審理時併同告
      知（本院卷98年8 月5 日審理筆錄第2 頁），起訴法條應
      予變更。
    (二)又其所犯如上所述各罪，犯意各別，行為互殊，均應予分
      論併罰。
    (三)爰審酌被告並無前科，有臺灣高等法院被告前案紀錄表1
      份在卷可考，其與甲○因細故發生糾紛，仗勢其年輕力壯
      ，不顧甲○年逾70歲已年邁，而徒手以拳頭毆打人體重要
      之器官即甲○之右眼，造成甲○因外傷性水晶體移位，導
      致右眼視力無光覺已達毀敗程度之重傷害；復於乙○○欲
      阻止時，另毆打乙○○左臉顴骨1 下，並強行掰開乙○○
      之嘴巴，以致乙○○受有傷害，及犯後未曾坦承犯罪，復
      未為任何賠償，態度不佳等犯罪之動機、目的、手段及造
      成之損害等一切情狀，各量處如主文所示之刑，並定其應
      執行之刑。
三、據上論斷，依刑事訴訟法第299 條第1 項前段、第300 條，
    刑法第277 條第1 項、第2 項後段、第51條第5 款，刑法施
    行法第1 條之1 ，判決如主文。
本案經檢察官郭俊男到庭執行職務
中    華    民    國    98    年    8     月    26    日
                  刑事第三庭審判長法  官  林輝煌
                                  法  官  蕭雅毓
                                  法  官  李貞瑩
以上正本證明與原本無異。
如不服本判決應於收受送達後十日內向本院提出上訴書狀，並應
敘述具體理由；其未敘述上訴理由者，應於上訴期間屆滿後二十
日內向本院補提理由書（均須按他造當事人之人數附繕本）「切
勿逕送上級法院」。
                                  書記官  金雅芳
中    華    民    國    98    年    8     月    26    日
附錄本案論罪科刑法條全文
中華民國刑法第277條（普通傷害罪）
傷害人之身體或健康者，處 3 年以下有期徒刑、拘役或 1 千元
以下罰金。
犯前項之罪因而致人於死者，處無期徒刑或 7 年以上有期徒刑；
致重傷者，處 3 年以上 10 年以下有期徒刑。


司法院資訊處製作；財團法人民間司法改革基金會備份。
